臺灣高等法院民事判決
109年度家上更一字第18號
上  訴  人  Ａ０１
訴訟代理人  羅一順律師
複  代理人  張益昌律師
被  上訴人  Ａ０２（OOO OOOO OOOO）（美國籍）



上列當事人間請求離婚等事件，上訴人對於中華民國108年6月14
日臺灣臺北地方法院第一審判決（107年度婚字第379號）提起上
訴，經最高法院發回更審，上訴人並為請求之追加，本院於111
年7月27日言詞辯論終結，判決如下：
    主  文
原判決關於駁回上訴人後開第二項之訴部分，及訴訟費用之裁判
（除確定部分外），均廢棄。
上開廢棄部分，准上訴人與被上訴人離婚。
兩造所生未成年子女甲○○（民國○○○○年○月○日生，身分證統一編
號：Z000000000號）權利義務之行使或負擔由上訴人單獨任之。
第一審（除確定部分外）、第二審（含追加之請求）及發回前第
三審（除撤回部分外）訴訟費用，均由被上訴人負擔。
    事實及理由
壹、程序方面：
一、按婚姻事件，夫妻一方為中華民國人，由中華民國法院審判
    管轄，此觀家事事件法第53條第1項第1款規定自明。查上訴
    人、被上訴人依序為我國、美國國民，有上訴人之戶籍謄本
    與被上訴人之護照可稽（見原審卷第17、101頁），上訴人
    請求法院判准兩造離婚，依上說明，自得由我國法院審判管
    轄。
二、次按數家事訴訟事件，或家事訴訟事件及家事非訟事件請求
    之基礎事實相牽連者，得向就其中一家事訴訟事件有管轄權
    之少年及家事法院合併請求，不受民事訴訟法第53條及第24
    8條規定之限制；前項情形，得於第一審或第二審言詞辯論
    終結前為請求之變更、追加或為反請求，家事事件法第41條
    第1項、第2項定有明文。上訴人於本件離婚家事訴訟事件第
    二審訴訟程序中，追加請求酌定兩造所生未成年子女甲○○（
    民國000年0月0日生、身分證統一編號：Z000000000號）權
    利義務之行使負擔由上訴人單獨任之（見本院卷一第54頁）
    ，與離婚訴訟基礎事實相牽連，合於前揭規定，應予准許。
三、再按離婚及其效力，依協議時或起訴時夫妻共同之本國法；
    無共同之本國法時，依共同之住所地法；無共同之住所地法
    時，依與夫妻婚姻關係最切地之法律，涉外民事法律適用法
    （下稱涉民法）第50條定有明文。另父母與子女間之法律關
    係，依子女之本國法，同法第55條亦有明定。查兩造為不同
    國籍人，現未共同生活，無共同本國法及住所地法，惟其等
    在我國登記結婚，並在門牌號碼臺北市○○區○○街00號0樓（
    下稱○○街住處）共同養育甲○○，此有戶籍謄本、結婚登記申
    請書、結婚書約可證（見原審卷第17、61至62頁），堪認我
    國為兩造婚姻關係最切地；另依國籍法第2條第1項第1款規
    定，甲○○出生時其母即上訴人為我國國民，其自具有中華民
    國國籍。上訴人起訴請求判准與被上訴人離婚，並酌定甲○○
    之權利義務行使或負擔，均屬具有涉外因素之民事事件，依
    首揭規定，應依涉民法第50條、第55條規定，依序適用兩造
    婚姻關係最切地法及甲○○之本國法（均為我國法）為準據法
    。
四、本件被上訴人經合法通知，未於言詞辯論期日到場，核無民
    事訴訟法第386條各款所列事由，爰依上訴人之聲請，由其
    一造辯論而為判決。　　　
貳、實體方面：　　
一、上訴人主張：兩造於100年10月21日結婚，育有未成年子女
    甲○○。伊於103年11月4日聽從被上訴人建議，攜同甲○○前往
    智利與伊父母共度聖誕假期，被上訴人並稱2週後即赴智利
    團聚，惟自伊母子至智利後，被上訴人即斷絕聯絡，未加聞
    問。伊除委託父親乙○○（原名丙○○）前往大陸地區上海市協
    尋被上訴人未果，亦於104年4月間親回臺灣地區○○街住處及
    被上訴人上海市工作地點尋找被上訴人，均全無音訊，原本
    在上海市共同居住之租屋處亦遭被上訴人退租，伊無奈僅能
    暫回智利與父母同住。嗣被上訴人於104年1月14日以電子郵
    件寄送離婚協議予伊；伊於108年1月間經友人告知，始悉被
    上訴人已於104年5月間在泰國另與真實姓名年籍不詳、英文
    名字為OOOOO之女子（下稱OOOOO）結婚，現仍行蹤不明，顯
    已無意繼續維持婚姻，兩造長期分居迄今，婚姻已生破綻而
    無回復之望，且可歸責於被上訴人等情。依民法第1052條第
    2項規定，求為准兩造離婚之判決（原審就上開部分為上訴
    人敗訴之判決。上訴人不服，提起上訴。至未繫屬於本院部
    分，不另贅述）。上訴人於本院第二審程序追加依民法第10
    55條規定請求酌定甲○○於兩造離婚後親權之行使負擔由伊單
    獨任之。並於本院聲明：㈠上訴聲明：⒈原判決關於駁回上訴
    人後開第2項之訴部分廢棄。⒉上開廢棄部分，請准上訴人與
    被上訴人離婚。㈡追加請求聲明：甲○○權利義務之行使或負
    擔由上訴人任之。 
二、被上訴人未於言詞辯論期日到場，亦未出具書狀為何聲明或
    陳述。
三、本院之判斷：
　㈠關於上訴人訴請離婚部分：
　⒈兩造於100年10月21日結婚，育有未成年子女甲○○，現婚姻關
    係存續中等情，有戶籍謄本、結婚登記申請書、結婚書約可
    證（見原審卷第17、61至62頁），上開事實自先堪認定。
　⒉按有民法第1052條第1項各款以外之重大事由，難以維持婚姻
    者，夫妻之一方得請求離婚，但其事由應由夫妻之一方負責
    者，僅他方得請求離婚，民法第1052條第2項定有明文。所
    謂「有前項以外之重大事由，難以維持婚姻者」，其判斷標
    準為婚姻是否已生破綻而無回復之希望，意即依客觀標準，
    難以維持婚姻之事實，是否已達於倘處於同一境況，任何人
    均將喪失維持婚姻意欲之程度而定。倘該重大事由，夫妻雙
    方均須負責時，應比較衡量雙方之有責程度，僅責任較輕之
    一方得向責任較重之他方請求離婚，如雙方之有責程度相同
    時，則雙方均得請求離婚，始符公平（最高法院87年度台上
    字第1304號、90年度台上字第1965號判決可參）。
　⒊依證人乙○○（即上訴人父親）於本院所證：103年間伊住在智
    利，兩造住在上海，伊有去兩造上海住處住過2次，兩造當
    時已有1個小男孩，今年應該是10歲。兩造婚後感情還不錯
    ，上訴人沒有告訴伊他們感情不好，103年間上訴人攜甲○○
    前往智利，是被上訴人叫上訴人先回智利，因他們每年都要
    離開中國，因為是外籍人士，被上訴人叫上訴人回娘家看伊
    及伊太太，要上訴人與小孩先回來；上訴人還沒有回智利之
    前，就有打電話告訴伊說她要回來，說被上訴人將業務忙完
    後，就會馬上回來，被上訴人也有在電話跟伊說他先叫上訴
    人及小孩先回智利，他工作比較忙，隨後會回來。但上訴人
    回智利後，被上訴人一直沒有來智利，一等就好幾年，到現
    在已經7年。伊103年間聽上訴人講被上訴人在上訴人回智利
    之後，沒多久就帶其他女子到上海的住處，是上訴人的鄰居
    告訴她說被上訴人有帶女人進來，後來被上訴人因與上訴人
    吵起來，被上訴人就跟女人搬到別的地方；上訴人很生氣被
    上訴人把她騙回智利，還把其他女子帶回上海住處，兩人就
    開始吵架，伊說妳要忍耐，上訴人有叫被上訴人匯生活費及
    機票錢，讓上訴人及小孩可以回上海，但是被上訴人都沒有
    寄錢回來，伊有跟上訴人說如果被上訴人不回來，上訴人就
    應該回去找被上訴人，但上訴人說她沒錢，智利的每個月的
    生活費就很高，被上訴人一開始有承諾說會寄送生活費、教
    育費給上訴人，後來一毛錢也沒有寄到智利，上訴人沒有錢
    買機票回上海去找被上訴人，之後也沒有做過其他挽回婚姻
    的舉動，因為上訴人發現遭被上訴人欺騙已經死心。兩造6
    、7年前鬧翻後伊在上海有見到被上訴人，伊是想說要把被
    上訴人挽回，伊找到被上訴人說你到底是什麼心態？當初追
    求上訴人，現在才2、3年就不要上訴人，另找新的女子，被
    上訴人說會啦！會啦！他會跟上訴人談，就是講一些敷衍的
    話，詳細內容伊不記得，之後伊就找不到被上訴人等情（見
    本院卷二第20至23頁），以及上訴人所提境外人員臨時住宿
    登記單（見本院108年度家上字第191號卷第51頁），堪認上
    訴人主張其於103年11月4日聽從被上訴人建議，自兩造之上
    海住處先行攜同甲○○前往智利與其父母共度聖誕假期，惟其
    後被上訴人即斷絕聯絡，未加聞問等情，可以採信。
　⒋被上訴人於104年1月14日以電子郵件寄送離婚協議書予上訴
    人之事實，亦據上訴人提出兩造電子郵件往來紀錄、離婚協
    議書暨中譯本為證（見本院卷一第149至155頁）；又觀上訴
    人所提被上訴人護照資料、被上訴人與英文名字為OOOOO之
    女子（下稱OOOOO）於104年5月所拍攝之照片、洲際酒店婚
    禮專案企劃、帳單明細、OOOOO之社群網站截圖（見原審卷
    第101至114頁、本院卷一第41至47、308至331頁），可認被
    上訴人於104年5月與身穿白色禮服、手持捧花之OOOOO舉行
    婚禮儀式，2人舉止親暱更互相擁抱，其後亦於107至108年
    間多次親密合影，顯已逾越一般人與配偶以外之異性交往之
    分際，堪認被上訴人於兩造婚姻關係存續中有與配偶以外其
    他女子為不正當之男女交往情事甚明；兩造自上訴人攜子前
    往智利後，迄今已分居近8年，更無何交集、互動，顯見兩
    造已無夫妻情愫存在，任何人處於此客觀情況，信均將喪失
    維持婚姻之意願，應認兩造間存有難以維持婚姻之重大瑕疵
    ，上訴人主張兩造婚姻關係有難以回復之破綻，自屬有據。
　⒌觀被上訴人藉詞要求上訴人攜子前往智利後即避不見面，兩
    造因此分居迄今，事後復寄送離婚協議書要求與上訴人離婚
    ，並與他人有不正當男女交往情事，難認有與上訴人維繫婚
    姻之真意，對於雙方之感情裂痕實難辭其咎；上訴人於返回
    智利後，亦未積極與上訴人修補關係以試圖挽回婚姻，更進
    而提起本件離婚訴訟，終致兩造婚姻破裂而難以修補，雖亦
    有不是，然綜觀上情，兩造婚姻如有破綻，主要應歸責於被
    上訴人；上訴人依民法第1052條第2項規定訴請與被上訴人
    離婚，核無不合，應予准許。
　㈡關於酌定甲○○權利義務之行使或負擔部分：
　⒈按夫妻離婚者，對於未成年子女權利義務之行使或負擔，依
    協議由一方或雙方共同任之。未為協議或協議不成者，法院
    得依夫妻之一方、主管機關、社會福利機構或其他利害關係
    人之請求或依職權酌定之。又法院為前條裁判時，應依子女
    之最佳利益，審酌一切情形，參考社工人員之訪視報告，尤
    應注意下列事項：一、子女之年齡、性別、人數及健康情形
    。二、子女之意願及人格發展之需要。三、父母之年齡、職
    業、品行、健康情形、經濟能力及生活狀況。四、父母保護
    教養子女之意願及態度。五、父母子女間或未成年子女與其
    他共同生活之人間之感情狀況。六、父母之一方是否有妨礙
    他方對未成年子女權利義務行使負擔之行為。七、各族群之
    傳統習俗、文化及價值觀。前項子女最佳利益之審酌，法院
    除得參考社工人員之訪視報告或家事調查官之調查報告外，
    並得依囑託警察機關、稅捐機關、金融機構、學校及其他有
    關機關、團體或具有相關專業知識之適當人士就特定事項調
    查之結果認定之。民法第1055條第1項、第1055條之1分別有
    所明定。
　⒉本件上訴人離婚之請求既經准許，其請求酌定對甲○○權利義
    務之行使或負擔，即無不合。查上訴人已當庭表達其有承擔
    監護及扶養甲○○之強烈意願（見本院卷二第216頁），被上
    訴人則自兩造分居後即行蹤不明，顯然無法期待其等可共同
    行使甲○○之親權。本院審酌甲○○自103年間與上訴人共赴智
    利後即在該處居住至今，其間均由上訴人擔任其主要照顧者
    ，上訴人對於甲○○之需求熟悉，且與其情感依附關係緊密，
    親子互動關係良好；上訴人與甲○○之住處寬敞、舒適、生活
    機能齊全而適於居住，且上訴人現在其母親丁○○○所經營之
    房地產公司上班，並兼職教授中文及提供諮詢服務，證人乙
    ○○、丁○○○亦可協助支付甲○○學業、課外活動所需相關費用
    等情，有上訴人所提經我國駐智利台北經濟文化辦事處認證
    之智利社工訪視報告及其中譯本為憑（見本院卷二第109至1
    93頁），並經證人乙○○於本院證述明確（見本院卷二第23頁
    ），堪認上訴人具有相當之親職能力及支援系統。本院復參
    酌甲○○於本院訊問時表達喜歡在智利的生活，希望由上訴人
    照顧並與之同住之意願（見本院卷二第214頁），根據對孩
    子目前生活最小變動原則，暨考量甲○○之年齡、人格發展需
    要，以及被上訴人現行蹤不明，難以期待由其單獨或與上訴
    人共同行使親權等一切情狀，認甲○○權利義務之行使或負擔
    ，由上訴人單獨任之，符合甲○○之最佳利益。
四、綜上所述，上訴人依民法第1052條第2項規定請求判決與被
    上訴人離婚，為有理由，應予准許。原審就上開部分為上訴
    人敗訴之判決，自有未合，上訴意旨執此指摘原判決該部分
    不當，求予廢棄改判，為有理由，爰由本院廢棄改判如主文
    第2項所示。又上訴人於本院追加依民法第1055條規定，請
    求酌定甲○○之權利義務行使或負擔由其單獨任之，亦有理由
    ，應予准許。
五、本件事證已臻明確，兩造其餘之攻擊或防禦方法及提出之證
    據，經本院斟酌後，認為均不足以影響本判決之結果，爰不
    逐一論列，附此敘明。
六、據上論結，本件上訴、追加之請求均為有理由，依家事事件
    法第51條、民事訴訟法第450條、第78條、第463條、第385
    條第1項前段，判決如主文。
中　　華　　民　　國　　111 　年　　8 　　月　　31　　日
                  家事法庭
                        審判長法  官  張松鈞
         　　　 　　　　　　　法  官　楊舒嵐
        　　　　　　　　　　　法  官　許勻睿
正本係照原本作成。
如不服本判決，應於收受送達後20日內向本院提出上訴書狀，其
未表明上訴理由者，應於提出上訴後20日內向本院補提理由書狀
（均須按他造當事人之人數附繕本）上訴時應提出委任律師或具
有律師資格之人之委任狀；委任有律師資格者，另應附具律師資
格證書及釋明委任人與受任人有民事訴訟法第466條之1第1項但
書或第2項所定關係之釋明文書影本。
中　　華　　民　　國　　111 　年　　9 　　月　　2 　　日

　　　　　　　　　　　　　    書記官  秦湘羽